【裁判字號】    97,上易,2123
【裁判日期】    970930
【裁判案由】    詐欺
【裁判全文】
臺灣高等法院刑事判決                97年度上易字第2123號
上  訴  人
即  被  告  乙○○
                  （現另案於臺灣臺北監獄執行中）
上列上訴人因詐欺案件，不服臺灣臺北地方法院97年度易字第
946號，中華民國97年7月2日第一審判決（起訴案號：臺灣臺北
地方法院檢察署97年度偵字第760號），提起上訴，本院判決如
下：
    主  文
上訴駁回。
    事  實
一、乙○○前於民國（下同）九十四年間因公共危險案件，經臺
    灣臺北地方法院於九十四年三月十六日以九十四年度北交簡
    字第三六三號判處有期徒刑六月確定，甫於九十四年六月二
    十三日易科罰金執行完畢。詎竟不知悔改，其明知無正當理
    由徵求他人提供金融帳戶之存摺、金融卡及密碼者，極有可
    能利用該等帳戶作為與財產有關之犯罪工具，而可預見金融
    帳戶被他人利用以遂行其等為詐欺犯罪，竟仍容任所提供之
    金融帳戶可能被利用，造成詐欺取財結果之發生，而基於幫
    助他人實施詐欺取財犯罪之不確定故意，於九十六年十一月
    間某日，在不詳地點，以不詳代價，將其於九十二年一月二
    十三日在玉山商業銀行新店分行所開立，帳號000000
    0000000號存款帳戶之存摺、金融卡及密碼交付予某
    姓名年籍不詳之成年人使用。嗣該成年人組成之詐騙集團成
    員即基於意圖為自己不法所有之犯意聯絡，分別於九十六年
    十一月十三日下午五時三十二分許、同年月十四日下午五時
    三十分許、同日晚間八時二十八分許，以電話向丙○○、丁○○、甲○○佯稱係東森購物台人員，因其等三人原係以貨
    到付款之方式向東森購物台購物，卻因宅配人員誤拿分期付
    款之紙張予其等簽名，故要求其等三人至任一家銀行提款機
    做解除分期付款之動作云云，致丙○○、丁○○、甲○○均
    陷於錯誤，而分別於九十六年十一月十三日晚上十一時十八
    分許、同月十四日晚上八時三十四分、九時二十二分，依指
    示個別將帳戶內之新臺幣（下同）七千七百一十三元、二千
    一百五十七元、二千八百七十三元匯至系爭存款帳戶內。後
    經丙○○、丁○○、甲○○發覺受騙報警處理，始循線查知
    上情。
二、案經丙○○、丁○○、甲○○訴由臺北縣政府警察局新店分
    局報告臺灣臺北地方法院檢察署檢察官偵查起訴。
    理  由
一、按被告以外之人於審判外之言詞或書面陳述，除法律有規定
    者外，不得作為證據；又被告以外之人於審判外之陳述，雖
    不符合同法第一百五十九條之一至第一百五十九條之四之規
    定，但經當事人於審判程序同意作為證據，法院審酌該言詞
    陳述或書面陳述作成時之情況，認為適當者，亦得為證據。
    當事人、代理人或辯護人於法院調查證據時，知有第一百五
    十九條第一項不得為證據之情形，而未於言詞辯論終結前聲
    明異議者，視為有前項之同意，刑事訴訟法第一百五十九條
    之一第一項及第一百五十九條之五分別定有明文。查本判決
    下列所引用之各該被告以外之人於審判外之陳述（包含書面
    陳述），雖屬傳聞證據，惟當事人於原審及本院審理中均表
    示同意作為證據方法而不予爭執，且迄至言詞辯論終結前亦
    未再聲明異議，本院審酌上開證據資料製作時之情況，尚無
    違法不當及證明力明顯過低之瑕疵，亦認為以之作為證據應
    屬適當，故揆諸前開規定，爰逕依刑事訴訟法第一百五十九
    條之五規定，認前揭證據資料均有證據能力，先予敘明。
二、訊據被告乙○○矢口否認有何幫助詐欺之犯行，並辯稱：伊
    所有之上開存款帳戶之存摺、金融卡連同密碼，係於九十六
    年十月間某日在烏來遭竊，伊於遭竊後數日即已向玉山商業
    銀行掛失，並未將前揭存摺、金融卡交予他人使用云云。經
    查：
  (一)系爭存款帳戶係於九十二年一月二十三日由被告乙○○向玉
    山商業銀行新店分行所申請開立，且領有存摺及金融卡一節
    ，為被告所坦承，並有玉山商業銀行存款戶約定書、綜存戶
    交易資料查詢單各一紙附卷可稽，應可信為真正。又告訴人
    丙○○、丁○○、甲○○分別於九十六年十一月十三日下午
    五時三十二分許、同年月十四日下午五時三十分許、同日晚
    間八時二十八分許，接到一佯稱東森購物台人員之電話，以
    其等三人原係以貨到付款之方式向東森購物台購物，卻因宅
    配人員誤拿分期付款之紙張予其等簽名，故要求其等三人至
    任一家銀行提款機做解除分期付款之動作云云，致丙○○、
    丁○○、甲○○均陷於錯誤，而分別於九十六年十一月十三
    日晚上十一時十八分許、同月十四日晚上八時三十四分許、
    九時二十二分許，依指示各別匯款七千七百一十三元、二千
    一百五十七元、二千八百七十三元至系爭存款帳戶內，隨即
    不明人士提領一空等情，亦據告訴人三人於警詢時指述明確
    ，且有玉山銀行綜存戶交易資料查詢單一紙及中華郵政公司
    自動櫃員機儲戶交易明細表三紙在卷可資佐證，應屬實在。
  (二)被告於偵查、原審中均供稱，存摺、金融卡是在九十六年十
    月份，在新店烏來遺失的，因當天工資要匯到該帳戶，所以
    將存摺跟提款卡帶在身上，供自己提款與老板匯款使用云云
    。惟查，被告上開存款帳戶自九十六年九月至案發前均無任
    何交易記錄，有卷附系爭存款帳戶之存戶交易明細表一份可
    按（見原審卷第一九頁），被告所供，其於九十六年十月間
    係為領工資、提存款，始將上開存款帳戶之存摺、提款卡隨
    身攜帶云云，已難採信。至被告雖曾於偵查、原審時供稱：
    其曾於遺失後數日以電話向玉山銀行報遺失，玉山銀行表示
    該帳戶已成為警示帳戶無法報遺失云云。惟經本院函詢玉山
    銀行之結果，上開存款帳戶於九十六年十月間並無任何掛失
    之記錄，此有玉山銀行新店分行九十七年五月十三日玉山新
    店字第０八０五一二０一號函在卷可參，且事實欄所示被害
    人均係於九十六年十一月間始將款項匯至被告上開帳戶，若
    果被告於九十六年十月間曾向玉山銀行申報遺失，該銀行豈
    有可能向被告表示該帳戶為警示帳戶，拒絕被告之申報，益
    見被告所辯與事實不符。
  (三)再以銀行帳戶金融卡之密碼，關乎持有金融卡之人得否自自
    動提款機內提取款項，一般人於設定密碼時，為避免他人知
    悉及便利自己背誦，通常取其好記常用之阿拉伯數字為之，
    更無故意將密碼寫下連同金融卡一併收藏，增加他人非法取
    得自己金融卡時得提領帳戶內款項之可能。而被告雖於原審
    供稱，伊係將系爭存款帳戶金融卡之密碼寫下，連同存摺、
    金融卡一併遭竊云云，所辯與其在偵查中所供，不知詐欺集
    團何以知悉其金融卡密碼等語不符，且被告於偵查中經檢察
    官詢問其金融卡之密碼為何時，可清楚背誦出該金融卡之密
    碼為九二一三二九，並供稱該密碼係開戶時銀行所設定之原
    始密碼等情，顯見被告已將該密碼記憶甚深，並無寫下密碼
    並與金融卡一併收藏之必要，亦足認詐騙集團用以供告訴人
    丙○○、丁○○、甲○○匯入詐騙款項之系爭存款帳戶之存
    摺、金融卡及密碼，應均係被告主動交付告知甚明。
  (四)末以，個人帳戶事關自身財產權益之保障，一般人亦均有應
    妥善保管存摺、金融卡等物，防止被他人冒用之認知，一旦
    有人刻意收集他人帳戶使用，極易判斷係隱身幕後之人基於
    使用別人之帳戶，躲避存提款不易遭人循線追查之考慮而為
    ，自可產生與不法犯罪目的相關之合理懷疑。且日常生活常
    見不法之徒利用他人帳戶以掩人耳目進行之不法行為中，最
    常見者不外乎詐騙他人錢財，一般稍具知識之人，對此情形
    絕難諉以不知。被告擅將所申請開立之帳戶提供他人，其有
    容認其帳戶供他人作為詐欺犯罪時使用之未必故意，亦甚灼
    然。是本件事證明確，被告幫助詐欺之犯行，洵堪認定，應
    予依法論科。
  (五)被告上訴再辯稱，係發卡之初記憶不佳，故將密碼條碼與金
    存摺同置一處，並非故意告知他人。且上開帳戶於92年間已
    經申辦，伊有正當工作、經濟來源穩定，無販賣存摺之動機
    云云。惟查：被告於九十二年間申辦上開存摺起，至被告所
    供之九十六年十月間遣失之日止，已達四年，且依被告所供
    該存摺為供其工資匯款、提款之帳戶，表示被告使用該帳戶
    之頻率甚高，自可牢記密碼，豈有於申辦該存摺四年後，仍
    將當初之密碼條碼置於存摺內之理，所辯顯常情。
三、按刑法上之幫助犯，係對於犯罪與正犯有共同之認識，而以
    幫助之意思，對於正犯資以助力，而未參與實施犯罪之行為
    者而言，有最高法院八十八年度臺上字第一二七０號判決意
    旨可資參照。復以詐欺犯罪中收受詐得款項之舉，固屬詐欺
    犯行之重要環節，然收受詐欺款項之手法多端，倘由犯罪行
    為人親自出面收受被害人款項，固可認已屬詐欺犯罪構成要
    件之行為分擔，然如被害人係以轉帳匯款至犯罪行為人指定
    之金融機構帳戶之間接方式支付款項者，客觀上實係由該銀
    行業者直接受取財物之交付，此與直接由被害人親手交付現
    款與犯罪行為人，尚屬有別。而本案依告訴人丙○○、丁○○、甲○○之指述，其等於遭詐欺之過程中，均未曾直接與
    被告乙○○有何接觸或聯繫，是被告提供系爭存款帳戶予不
    詳人士，而使告訴人遭不詳人士詐騙而匯款入系爭存款帳戶
    之行為，充其量僅足認定係詐欺取財犯罪構成要件以外之幫
    助行為，尚難遽認與前述詐欺犯罪行為人本於共同犯罪之犯
    意聯絡，而有參與或分擔詐欺之犯行。況使用他人帳戶犯罪
    者，本欲利用他人帳戶以隱瞞自己身分而逃避檢警追緝，是
    被告雖可預見使用其帳戶者將利用其所交付之存摺、金融卡
    及密碼，供為詐欺不法犯行，然其主觀上有無將使用帳戶者
    所實施之詐欺犯行，視為己身犯行之共同犯意聯絡，實非無
    疑。而本案既查無證據足資證明被告有共同詐欺取財之犯意
    聯絡及行為分擔，自應認被告提供存摺、金融卡及密碼與不
    詳人士使用之犯行，僅止於幫助詐欺之犯意，而為詐欺構成
    要件以外之行為。是核被告所為，係犯刑法第三十條第一項
    、第三百三十九條第一項幫助詐欺取財罪。被告以一幫助行
    為，幫助詐欺集團成員多次實行詐欺犯行，為同種想像競合
    犯，應僅論以一罪。又按幫助犯係從犯，係從屬於正犯而成
    立，刑法上既無「共同幫助」之情，當亦無「幫助共同」可
    言，是被告所幫助之詐欺集團成員間，就上開詐欺取財犯行
    ，縱有犯意聯絡及行為分擔，均為共同正犯，亦無須論以被
    告有幫助共同詐欺取財之必要，附此敘明。而被告有事實欄
    所載犯罪科刑之執行情形，有卷附本院被告前案紀錄表一份
    可按，其於有期徒刑執行完畢後，五年內故意再犯本件有期
    徒刑以上之罪，為累犯，應依法加重其刑。又被告為幫助犯
    ，所為自較實際為詐欺行為之詐欺集團成員之惡性為低，爰
    依刑法第三十條第二項之規定，按正犯之刑減輕之，並先加
四、原審因適用刑法第三十條第一項前段、第二項、第三百三十
    九條第一項、第四十七條第一項、第四十一條第一項前段，
    刑法施行法第一條之一，審酌被告明知現今社會詐騙集團猖
    獗，被害人事後因詐騙集團利用人頭帳戶隱匿贓款而追償不
    易之事時有耳聞，竟仍提供系爭存款帳戶之存摺、金融卡及
    密碼供詐欺集團使用，增加被害人事後追索，尋求救濟之困
    難，並使犯罪之追查趨於複雜，所為危害社會秩序甚為重大
    ，且犯後猶不知悔改，飾詞卸責，毫無悔意，犯後態度不佳
    ，惟本件被害金額共為一萬二千七百四十三元，尚屬輕微等
    一切情狀，量處被告處有期徒刑三月，如易科罰金，以新臺
    幣一千元折算壹日。經核認事用法均無違誤，量刑亦稱妥適
    。被告上訴仍執陳詞否認犯罪，為無理由，應予駁回。
據上論斷，應依刑事訴訟法第三百六十八條，判決如主文。
本案經檢察官張秋雲到庭執行職務。
中    華    民    國    97    年    9     月    30    日
                  刑事第十六庭審判長法  官  溫耀源
                                    法  官  許增男
                                    法  官  王敏慧
以上正本證明與原本無異。
不得上訴。
                                    書記官  丁淑蘭
中    華    民    國    97    年    9     月    30    日
附錄本案論罪科刑法條全文：
中華民國刑法第339條
（普通詐欺罪）
意圖為自己或第三人不法之所有，以詐術使人將本人或第三人之
物交付者，處5年以下有期徒刑、拘役或科或併科1千元以下罰金
。
以前項方法得財產上不法之利益或使第三人得之者，亦同。
前二項之未遂犯罰之。


司法院資訊處製作；財團法人民間司法改革基金會備份。
